臺灣高雄地方法院刑事判決　　　　　　 96年度簡上字第220號
上　訴　人　臺灣高雄地方法院檢察署檢察官
被　　　告　甲○○
上列被告因詐欺案件，不服本院中華民國96年1 月17日96年度簡
字第152 號簡易判決（聲請簡易判決處刑案號：95年度偵緝字第
3565號），提起上訴，本院管轄之第二審合議庭判決如下：
    主  文
原判決撤銷。
甲○○幫助犯詐欺取財罪，處有期徒刑肆月，如易科罰金，以銀
元參佰元即新臺幣玖佰元折算壹日。
    事  實
一、甲○○預見將所有郵局帳戶存摺、提款卡及密碼提供他人使
    用，恐被利用作為人頭帳戶，供被詐欺之人匯款之用，竟仍
    基於幫助他人詐欺取財之未必故意，於民國94年12月22日前
    之某日，在不詳地點，將其於前向中華郵政股份有限公司旗
    山郵局（下稱旗山郵局）所申請之存摺、金融卡及密碼（帳
    號000000 00000000 號），提供予某真實姓名、年籍均不詳
    之成年人使用。嗣某詐欺集團成年成員，取得前開帳戶存摺
    、提款卡及密碼後，即意圖為自己不法所有，於94年12月22
    日下午2 時10分前之某時，撥打電話向被害人乙○○佯稱：
    其子抽中雅典納傢俱公司舉辦抽獎活動之第3 獎，獎項為價
    值新台幣（下同）72萬元之SPA 浴缸，因該傢俱公司總公司
    在香港，故將獎金以臨時會員名義，投資歐美地區，結果可
    分紅3,808 萬元，然須先匯款港幣52萬元至許丁仁、甲○○
    、楊明宗、蔡吉祥等會計師之台灣帳戶等語，致乙○○陷於
    錯誤，乃依指示匯款，接續於94年12月22日下午2 時10分許
    ，在臺北縣板橋市之浮洲郵局，匯款48,000元至甲○○上開
    帳戶；又於94年12月23日下午2 時35分許，在臺北縣板橋市
    ○○○路郵局，再匯款80,000元至甲○○上開帳戶。嗣因乙
    ○○察覺受騙，報警處理而查獲上情。
二、案經高雄縣政府警察局移送臺灣高雄地方法院檢察署檢察官
    聲請簡易判決處刑。
    理  由
一、按被告於第二審經合法傳喚，無正當之理由不到庭者，得不
    待其陳述，逕行判決，刑事訴訟法第371 條定有明文。次按
    對於簡易判決處刑不服而上訴者，得準用上開規定，此觀諸
    刑事訴訟法第455 條之1 第3 項之規定自明。本件被告甲○
    ○經本院合法傳喚後，無正當理由未到庭，此有本院送達回
    證、刑事報到單可證（參本院簡上卷第36、45頁），本院爰
    不待其陳述，而為一造辯論判決，合先敘明。
二、本判決所引用之證據資料（詳後引證據），其中傳聞證據部
    分，縱無刑事訴訟法第159 條之1 至第159 條之4 或其他規
    定之傳聞證據例外情形，亦因被告及檢察官未於本院言詞辯
    論終結前聲明異議，依刑事訴訟法第159 條之5 第2 項、第
    1 項之規定，本院審酌該證據作成之情況，認為適當，應得
    為證據。
三、被告雖經合法傳喚，無正當之理由不到庭，惟其於偵查中否
    認有何幫助詐欺之犯行，辯稱：申請旗山郵局帳戶及提款卡
    後，存摺、提款卡、印章等物，已於95年3 、4 月間遺失，
    因認損失不多，故未報案云云。經查：
（一）某詐欺集團成年成員，取得前開帳戶存摺、提款卡及密碼
      後，即意圖為自己不法所有，於94年12月22日下午2 時10
      分前之某時，撥打電話向被害人乙○○佯稱：其子抽中雅
      典納傢俱公司舉辦抽獎活動之第3 獎，獎項為價值72萬元
      之SPA 浴缸，因該傢俱公司總公司在香港，故將獎金以臨
      時會員名義投資歐美地區，結果可得分紅3,808 萬元，然
      須先匯款港幣52萬元至許丁仁、被告、楊明宗、蔡吉祥等
      會計師之台灣帳戶等語，致被害人陷於錯誤，乃依指示匯
      款，接續於94年12月22日下午2 時10分許，在臺北縣板橋
      市之浮洲郵局，匯款48,000元至被告上開帳戶；又於94年
      12月23日下午2 時35分許，在臺北縣板橋市○○○路郵局
      ，再匯款80,000元至被告上開帳戶等事實，業據證人即被
      害人乙○○於警詢中陳述明確（見警卷第1-1 至1-2 頁）
      。此外，復有郵政國內匯款執據、中華郵政股份有限公司
      鳳山郵局95年5 月3 日鳳營字第0950100866號函附轄內旗
      山郵局被告開戶及歷史交易清單等資料附卷可參（見警卷
      第3-1 至3-2 、4-1 至4-4 頁）。是被害人乙○○因受詐
      騙成員詐騙而陷於錯誤，誤認其子中獎，為領取獎金，乃
      接續匯款共12,800元至被告前開旗山郵局帳戶內之事實，
      應堪認定。
（二）依被告上開帳戶歷史交易清單可知，被告於94年11月24日
      申請補發存摺、於94年11月29日申請晶片卡及語音系統後
      ，該帳戶旋於94年12月22日遭詐騙集團使用，致被害人乙
      ○○陷於錯誤而匯款至該帳戶，且該帳戶在95年1 月12日
      經凍結存款前，尚有多筆存提紀錄，該帳戶經凍結時，尚
      有存款餘額1,012 元。準此，被告既於95年3 、4 月間，
      始遺失前開旗山郵局帳戶存摺等物，足徵被害人乙○○自
      94年12月22日起，分別匯款被告前開郵局帳戶時，該帳戶
      仍由被告持有或交由他人利用。是被告以遺失帳戶為由，
      辯稱：未參與幫助詐欺犯行，不可採信。又觀之前開交易
      明細紀錄，被害人乙○○匯款後，旋遭詐騙成員以現金提
      款之方式，提款一空，在前開帳戶存款等物未遺失之下，
      如被告未將存摺、印章等物交付詐騙成員，該詐騙成員如
      何輕易地提領詐騙所得款項，顯見被告確將前開郵局帳戶
      存摺、印章等物，交付詐騙成員使用甚明。此外，金融帳
      戶為個人之理財工具，而政府開放金融業申請設立後，金
      融機構大量增加，一般民眾皆可以存入最低開戶金額之方
      式自由申請開設金融帳戶，並無任何特殊之限制，因此一
      般人申請存款帳戶極為容易而便利，且得同時在不同金融
      機構申請多數存款帳戶使用，並無使用他人帳戶之必要，
      此為一般日常生活所熟知之常識，故除非充作犯罪使用，
      並藉此躲避警方追緝，一般正常使用之存款帳戶，並無向
      他人租用或購買帳戶存摺及提款卡之必要。何況，金融存
      款帳戶，攸關存戶個人財產權益之保障，專屬性甚高，衡
      諸常理，若非與本人有密切關係，不可能提供個人帳戶供
      他人使用，縱有交付個人帳戶予他人使用之特殊情形，亦
      必會先行瞭解他人使用帳戶之目的始行提供，參以坊間報
      章雜誌及其他新聞媒體，對於以簡訊通知中獎、刮刮樂、
      假投資真詐財或其他類似之不法犯罪集團，經常利用大量
      收購之他人存款帳戶，以隱匿其等詐欺取財犯罪之不法行
      徑，規避執法人員之查緝，並掩飾、確保因自己犯罪所得
      之財物，類此在社會上層出不窮的案件，亦多所報導及再
      三披露，是避免此等專屬性甚高之物品被不明人士利用為
      與財產有關之犯罪工具，亦應為一般生活認知所應有之認
      識。被告既係智識正常且具社會經驗之成年人，對此自無
      不知之理，其明知上情，竟仍將帳戶存摺等物，交付他人
      使用，難認無幫助詐欺取財之不確定故意。
（三）按刑法上之幫助犯，係指以幫助之意思，對於正犯資以助
      力，而未參與實施犯罪之行為者而言，如就構成犯罪事實
      之一部，已參與實施即屬共同正犯，最高法院49年度台上
      字第77號判例可資參照。本件被害人乙○○雖確實匯款至
      被告所有旗山郵局帳戶內，惟因本件詐騙犯罪成員均未到
      案，致無法傳訊以釐清彼此分工情形，亦無證據可證明該
      筆匯入款項均歸被告及詐騙成員所有，是依全案事證，僅
      可認定被告單純提供帳戶，供詐騙成員使用，無法證明被
      告與之共同犯罪。又本件詐欺構成要件行為之事實，係詐
      騙成員透過電話行騙，進而指示被害人乙○○匯款，被告
      既僅單純提供帳戶，並未參與詐騙行為之實施，是依前開
      說明，被告提供帳戶行為，應係幫助詐騙成員實施詐騙行
      為甚明。綜上所述，被告基於幫助他人實施詐欺取財亦不
      違背其本意之不確定故意，將所有之上開郵局帳戶提供不
      法犯罪集團使用，幫助渠等遂行詐欺取財犯行甚明，被告
      所辯不足採信。本件事證明確，被告犯行已堪認定。
四、核被告所為，係犯刑法第30條第1 項、第339 條第1 項之幫
    助詐欺取財罪。被告實施詐欺構成要件以外之行為，係幫助
    犯，應依刑法第30條第2 項之規定（此部分新舊法適用並無
    不同，應直接適用裁判時法），按正犯之刑減輕之【被告行
    為後，刑法及刑法施行法業於94年2 月2 日經總統以華總一
    義字第09400014901 號令修正公布，並於95年7 月1 日施行
    （下稱新刑法，修正前刑法下稱舊刑法），參酌最高法院95
    年5 月23日刑事庭第8 次會議決議，新刑法第2 條第1 項之
    規定，係規範行為後法律變更所生新舊法律比較適用之準據
    法，於新刑法施行後，應適用新刑法第2 條第1 項之規定，
    為「從舊從輕」之比較。另於比較時應就罪刑有關之共犯、
    未遂犯、想像競合犯、牽連犯、連續犯、結合犯，以及累犯
    加重、自首減輕暨其他法定加減原因（如身分加減）與加減
    比例等一切情形，本於統一性及整體性原則，綜其全部罪刑
    之結果而為比較。本院審酌： (一)易 科罰金部分：被告行
    為後，罰金罰鍰提高標準條例第2 條業已刪除，而刑法第41
    條第1 項前段關於易科罰金之折算標準已由舊法之銀元100
    元、200 元、300 元修正為新臺幣1,000 元、2,000 元、3,
    000 元，因屬科刑規範事項之變更，其折算標準為裁判時所
    應諭知，自有就新舊法規定比較之必要，經比較新舊法結果
    ，以被告行為時之舊法較為有利於被告。 (二)罰 金刑部分
    ：被告行為後，刑法第33條第5 款業已修正施行；修正後刑
    法第33條第5 款規定「罰金：新臺幣1,000 元以上，以百元
    計算之。」，與修正前刑法第33條第5 款規定「罰金：1 元
    以上。」不同。比較新舊法結果後，以舊法較有利於行為人
    。 (三)被 告行為後，業已增訂刑法施行法第1 條之1 ，並
    規定：「中華民國94年1 月7 日刑法修正施行後，刑法分則
    編所定罰金之貨幣單位為新臺幣。94年1 月7 日刑法修正時
    ，刑法分則編未修正之條文定有罰金者，自94年1 月7 日刑
    法修正施行後，就其所定數額提高為30倍。但72年6 月26日
    至94年1 月7 日新增或修正之條文，就其所定數額提高為3
    倍」。是就現行刑法中，有關於罰金刑處罰之規定已有修正
    ，惟經比較增訂之刑法施行法第1 條之1 與被告行為時之罰
    金罰鍰提高標準條例第1 條前段、現行法規所定貨幣單位折
    算新台幣條例第2 條結果，二者規定適用之結果並無不同。
    從而，因本案涉及法律變更，且以舊刑法有利於被告，參諸
    前開最高法院決議意旨，依新刑法第2 條第1 項前段規定，
    自應適用最有利於被告之舊刑法，併此敘明。
五、原審認被告罪證明確，予以論罪科刑，固非無見，而量刑之
    輕重，固屬事實審法院得依職權自由裁量之事項，惟仍應受
    比例原則及公平原則之限制，否則其判決即非適法。刑事審
    判旨在實現刑罰權分配的正義，故法院對有罪被告之科刑，
    應符合罪刑相當之原則，使輕重得宜，罰當其罪，以契合社
    會之法律感情，此所以刑法第57條明定科刑時應審酌一切情
    狀，尤應注意該條各款所列事項以為科刑輕重之標準（最高
    法院93年度台上字第5073號判決意旨參照）。查原審既認定
    被告提供帳戶存摺幫助他人犯罪，致使詐欺集團猖獗且難以
    被查獲，嚴重破壞社會治安及有礙金融秩序，且增加被害人
    尋求救濟之困難，復斟酌被害人所受損失程度，及被告犯後
    否認犯行，態度不佳等情，顯見被告犯罪情節非屬輕微，且
    被告於本院二審程序中，無正當理由屢傳不到，顯然漠視司
    法，且造成被害人損失共128,000 元，迄未對被害人為任何
    賠償，難認有悔意，原審量處拘役50日，實屬過輕，有違罪
    刑相當原則，尚有未恰。檢察官循被害人聲請，認原審量刑
    過輕而提起上訴，指摘原判決不當，為有理由，自應由本院
    予以撤銷改判。爰審酌被告將所有郵局帳戶交付他人供詐欺
    取財犯罪使用，紊亂社會正常交易秩序，並使不法之徒藉此
    輕易於詐騙後取得財物，致檢警難以追緝，助長詐騙犯罪風
    氣，並提高社會大眾遭受詐騙損失之風險，且犯後否認犯行
    ，未見悔意；並參以被害人先後匯款128,00 0元至被告前開
    帳戶內，損失非微，及被害人雖另行匯款至許丁仁、楊明宗
    及蔡吉祥等人帳戶內，但與本件被告所為幫助詐欺犯行無涉
    等一切情狀，量處如主文所示之刑，並諭知易科罰金之折算
    標準。
據上論斷，應依刑事訴訟法第455 條之1 第1 項、第3 項、第36
9 條第1 項前段、第364 條、第371 條、第299 條第1 項前段，
刑法第2 條第1 項前段、第339 條第1 項、第30條第1 項前段、
第2 項、修正前刑法第41條第1 項前段，罰金罰鍰提高標準條例
第1 條前段、廢止前罰金罰鍰提高標準條例第2 條，現行法規所
定貨幣單位折算新台幣條例第2 條，判決如主文。
本案經檢察官丙○○到庭執行職務。
中　　華　　民　　國　　96　　年　　5 　　月　　30　　日
                  刑事第十三庭  審判長法　官   方百正
                                      法  官   方錦源
                                      法  官   戴韻玲
以上正本證明與原本無異。
本判決不得上訴。
中　　華　　民　　國　　96　　年　　5 　　月　　30　　日
　　　　　　　　　　　　　　　　　　　書記官   李春慧
附錄論罪科刑法條：
刑法第339條
意圖為自己或第三人不法之所有，以詐術使人將本人或第三人之
物交付者，處5 年以下有期徒刑、拘役或科或併科1 千元以下罰
金。
以前項方法得財產上不法之利益或使第三人得之者，亦同。
前二項之未遂犯罰之。
